【裁判字號】    94,上易,931
【裁判日期】    951121
【裁判案由】    返還不當得利等
【裁判全文】
臺灣高等法院民事判決                 94年度上易字第931號
上  訴  人  華南商業銀行股份有限公司
法定代理人  乙○○
訴訟代理人  丁○○
            丙○○
            庚○○
被  上訴人  金鑽王數位科技股份有限公司
法定代理人  戊○○
訴訟代理人  甲○○
            己○○
上列當事人間返還不當得利等事件，上訴人對於中華民國94年10
月26日臺灣臺北地方法院94年度訴字第929 號第一審判決提起上
訴，本院於95年11月7 日言詞辯論終結，判決如下：
    主  文
原判決關於確認上訴人對被上訴人所簽發如附表編號２所示之本
票債權不存在部分暨命上訴人負擔訴訟費用之裁判均廢棄。
上開廢棄部分，被上訴人在第一審之訴駁回。
第一審訴訟費用關於命上訴人負擔部分及第二審訴訟費用由被上
訴人負擔。
    事實及理由
壹、程序方面：
    本件被上訴人經合法通知，未於言詞辯論期日到場，核無民
    事訴訟法第386 條各款所列事由，爰依上訴人之聲請，准由
    其一造辯論而為判決。
貳、實體方面：
一、被上訴人主張：被上訴人前因融資需要，將所有之機房設備
    及系統平台出賣與中央租賃股份有限公司（下稱中租公司）
    ，以取得買賣價金供週轉之用，再由被上訴人以分期支付價
    金之方式買回標的物。雙方於民國（下同）92年11月6 日簽
    訂「附條件買賣契約書」3 份，被上訴人並應中租公司要求
    ，開立3 組本票，以為債務之擔保。嗣被上訴人與中租公司
    於92年12月8 日另簽立協議書，雙方除同意解除上開「附條
    件買賣契約書」其中2 份外，中租公司另以被上訴人公司票
    據開戶時間不滿一年為由，希將原應返還被上訴人之票據包
    含附表所示編號2 之票據（下稱系爭本票）在內，留作另一
    繼續承作契約之副保證票據以提高保證。詎中租公司無法依
    約給付價金，並一再跳票，被上訴人遂委請律師發函中租公
    司主張解約，並請求返還上開擔保本票，但中租公司始終藉
    故拒絕返還，反將被上訴人所開立交付中租公司上開擔保本
    票，由中租公司背書後持向上訴人及其他銀行為借款之擔保
    。系爭本票雖經中租公司背書，惟若經兌現後，上訴人係將
    票據金額存入中租公司設於上訴人銀行所開立之帳戶中，非
    屬上訴人所有，足證中租公司所為之背書為票據法第124 條
    準用第40條第1 項之委任取款背書，而非移轉背書。依財政
    部金融局85年12月4 日台融局 (一)字第85553852 號函文所
    示：「按墊付國內票款，係指銀行對國內支票在票載發票日
    期，或對匯票、本票金額較小，未便辦理貼現者，墊付其部
    分票款。有關金融機構辦理墊付國內票款，通常要求申請人
    開立備償專戶，將來票款收兌後直接存入申請人名義開立之
    備償專戶，此時就票據關係言，銀行係代為提示，支票並未
    轉讓予銀行，若票據到期提示遭退票，銀行原則上無法以票
    據權利人之地位對發票人索賠。」，足見上訴人就系爭本票
    並無權利對被上訴人加以追索。上訴人既非系爭本票之票據
    權利人，被上訴人與中租公司間之附條件買賣契約書暨協議
    書亦經被上訴人解除在案，則上訴人對系爭本票並無任何債
    權可資主張，惟上訴人卻持有被上訴人簽發之系爭本票，進
    而使被上訴人於私法上之債權債務關係處於不明確之狀態，
    則被上訴人自有提起確認上訴人對系爭本票債權不存在之利
    益存在，而得提起確認之訴。又被上訴人與中租公司間並無
    買賣關係之交易基礎關係，中租公司絕無提出任何可資上訴
    人用為徵信資料之可能，然上訴人卻在明知中租公司無實際
    交易之情況下，仍准允中租公司消費借貸之申請，顯然係雙
    方通謀虛偽意思表示而訂立借貸契約，依民法第87條之規定
    ，該契約應屬無效等語。於原審請求聲明：確認上訴人對被
    上訴人所簽發之系爭本票債權不存在。原審就此部分為被上
    訴人勝訴之判決，判命：確認上訴人對被上訴人所簽發系爭
    本票之債權不存在。上訴人提起上訴，被上訴人於本院則答
    辯聲明：駁回上訴人之上訴（有關附表編號1 本票部分，被
    上訴人在原審請求：上訴人應返還被上訴人704,000 元及自
    起訴狀繕本送達翌日起至清償日止按年息5%計算之利息，並
    陳明願供擔保，請准宣告假執行。原審就此部分為被上訴人
    敗訴之判決，被上訴人就其敗訴部分未提起上訴，是該部分
    業經確定，非本院審理範圍）。
二、上訴人則以：系爭本票無禁止背書轉讓之記載，亦無任何委
    任取款之記載，系爭本票既為中租公司背書後交付轉讓予上
    訴人，上訴人確實為執票人，並無委任取款情事。關於「備
    償專戶」，就銀行墊付國內票款實務而言，凡借款人持客票
    向銀行融資時，均與銀行約定，將融資客票以讓與擔保方式
    背書轉讓予銀行以供擔保，並於票據到期日屆至時，由銀行
    以執票人身分提示領取票款，清償債務，至實務上提示各該
    客票時，一般作業在於票據背面註明備償專戶之帳號，僅係
    用以區分銀行之不同客戶，以便處理不同客戶帳戶之措施，
    並非以借款人名義提示請求付款，亦即上訴人仍以本身為執
    票人地位提示該客票兌付。辦理客票融資之借款人交付其應
    收之客票為擔保，向銀行貸款，銀行提示付款後即逐筆清償
    所貸款項，因此，銀行通常均以借款人名義開立一放款備償
    專戶，且銀行有權逕自該專戶轉帳，清償債務人之借款，其
    設立目的在便於辨識客戶及節省記帳、計算之手續，亦即該
    放款備償專戶係專為清償借款人之債務而設，故其戶名雖為
    借款人，但係銀行為處理不同客戶帳務方便而設立之帳戶，
    客戶並無自由處分權，且無論事實上開戶之名義人為借款人
    或銀行，應無損於備償專戶實質上為銀行所有，提領之權利
    亦歸屬於銀行之事實。票據背面之「閱讀分類機背書章專用
    區」，為票據交換所清算時機器閱讀認證使用，係為利實施
    票據交換電腦作業地區交換所於閱讀分類機分類票據時，自
    動加印交換日期、交換所名稱及處理序號，以表示該票據經
    交換所處理，該專用區之規劃並非票據權利轉讓之背書專用
    區。故「閱讀分類機背書章專用區」並非如被上訴人所稱「
    背書專用區」。在實務上轉讓背書之背書簽名或印文大部分
    係在票據背面指示之虛線內為之，惟中央銀行69年7 月2 日
    （69) 台央業字第0824號函指示，依票據法第31條規定之解
    釋，本票抬頭人之背書雖未蓋在印就「背書人」欄，其背書
    仍屬有效。上訴人與訴外人中租公司之間為授信關係，中租
    公司提供被上訴人簽發之系爭本票向上訴人申貸，上訴人核
    對該公司與被上訴人間交易之「統一發票」及「分期付款買
    賣契約書」，並於金融聯合徵信中心徵信調查後，方才借貸
    ，並無被上訴人所稱與中租公司通謀虛偽訂立消費借貸契約
    之情事。依票據法第13條之規定，票據債務人不得以自己與
    發票人或執票人之前手間所存抗辯之事由對抗執票人，被上
    訴人與中租公司之紛爭係屬另一事件，應循其他途徑解決，
    被上訴人既未於系爭本票上載明禁止背書轉讓，則上訴人經
    中租公司背書取得系爭本票，自得行使票據權利，被上訴人
    應負發票人責任等語，資為抗辯。並上訴聲明：（一）原判
    決不利於上訴人部分廢棄。（二）上開廢棄部分，被上訴人
    在第一審之訴及其假執行之聲請均駁回。
三、經查：被上訴人前因融資需要，於92年11月6 日與中租公司
    簽訂「附條件買賣契約書」3 份，將所有之機房設備及系統
    平台出賣與中租公司，以取得買賣價金供週轉之用，再由被
    上訴人以分期支付價金之方式買回標的物。被上訴人並應中
    租公司要求，簽發3 組本票，以為債務之擔保。嗣被上訴人
    與中租公司於92年12月8 日另簽立協議書，雙方同意解除上
    開「附條件買賣契約書」其中2 份，並將原應返還被上訴人
    之票據（包含系爭本票在內）提供為另契約債務履行之擔保
    。其後因中租公司無法依約給付價金，被上訴人遂委請律師
    發函通知中租公司解除協議書，並請求返還包含系爭本票在
    內之擔保票據。中租公司於系爭本票背書後，持交上訴人以
    為借款之擔保。嗣系爭本票經屆期提示不獲付款等事實，為
    兩造所不爭執，並有附條件買賣契約書、協議書、票據明細
    表、律師函、本票、退票理由單影本附卷可稽（見原審卷第
    20頁、第19頁、第16頁至第18頁、第21頁至第24頁、第75頁
    ），自堪信為真實。
四、上訴人主張中租公司在系爭本票背面背書並將系爭本票交付
    予上訴人係轉讓系爭本票之權利予上訴人等語；被上訴人則
    主張中租公司在系爭本票背面背書係委任取款背書等語。
（一）經查：系爭本票背面自上而下蓋有「中央租賃股份有限
      公司」之印文（下稱系爭印文）、「陳田鈺印」之印
      文（「陳田鈺印」有2 枚，左方之印文模糊，右方之印文
      清析）（下稱系爭印文）、「本支票經本行代收退票
      後，為應執票人要求取消特別橫線改委代收」之戳記（下
      稱系爭印文）、「華南商業銀行高雄分行襄理印」之
      印文（下稱系爭印文）共4 枚戳印（見原審卷第75頁、
      本院卷第14頁），而陳田鈺為中租公司之法定代理人，此
      觀卷附協議書（見原審卷第19頁）上「立書人甲方：中央
      租賃股份有限公司、法定代理人陳田鈺」之記載，及其上
      所蓋「中央租賃股份有限公司」印文、「陳田鈺印」印文
      ，皆與系爭印文、相同即明。再自4 枚系爭印文之位
      置觀之，系爭印文在系爭印文下方；系爭印文在系
      爭印文下方，顯見系爭印文與系爭印文為一組印文
      ；系爭印文與系爭印文為一組戳印，二者不宜混淆（
      原判決第8 頁2 、所載「華南銀行高雄分行襄理陳田錨之
      章」應係誤認）。而系爭印文蓋章位置係在註記「請
      領款人於本虛線欄內背書」之虛線欄內，其旁並記載中租
      公司「華銀備123775」之備償帳號，顯見系爭印文係
      中租公司之背書章。
（二）次查：中租公司出具予上訴人之墊付國內票款週轉金貸款
      票據明細表（下稱系爭票據明細表見本院卷第15頁），序
      號2 之本票即為系爭本票，而系爭票據明細表下方載明「
      上列票據確係由本人（按：即中租公司）提供作為償還借
      款人對貴行所負一切債務之用，可任由貴行處分，絕無異
      議」，其右上方所載日期為92、12、12（見本院卷第16頁
      ），足證中租公司於92年12月12日出具系爭票據明細表予
      上訴人，即已將系爭本票之權利轉讓予上訴人。又依票據
      法第40條第1 項之規定，執票人以委任取款之目的，而為
      背書時，應於票據上記載之，實務上委任取款背書時，均
      由受款人於支票背面記載「票面金額委託○○○取款」，
      系爭本票並無委任取款文義之記載，僅於系爭本票背面蓋
      系爭印文中租公司之公司章及系爭印文法定代理人陳
      田鈺印章，堪認係用以背書轉讓系爭本票之票據權利，而
      非委任取款背書。
（三）「銀行辦理工商企業應收客帳周轉資金貸款辦法」第2 條
      規定：「二、本貸款採銀行承兌或貼現方式辦理，凡依法
      登記之工商企業，其會計紀錄完整，財務結構健全，業務
      經營正常，並與銀行往來情形良好者，得提供應收客帳為
      副擔保，向銀行申請本貸款。前項所稱『應收客帳』係指
      會計科目中之『應收帳款』及『應收票據』兩者而言。」
      、第5 條則規定：「五、工商企業提供本辦法第二條所稱
      之『應收票據』申請轉貼現者，應就其提作副擔保之應收
      客帳開列清單，隨附所收遠期票據，送由銀行於貸款核定
      後，委託保管託收，在貸款未清償前，銀行對其委記保管
      託收票據得於票據到期日逕行提示，並得於收妥後扣抵其
      貸款。」，依上規定，借款人將應收客帳開列清單，隨附
      所收遠期票據，送交銀行，銀行於貸款核定後，貸款未清
      償前，銀行對其委託保管託收之票據，得於票據到期日逕
      行提示。本件中租公司已書出具系爭票據明細表（含系爭
      本票）交予上訴人，上訴人已貸款予中租公司且該貸款未
      受清償，上訴人既得對中租公司交付之票據於到期日逕行
      提示，即係基於執票人之地位行使票據權利。又上開辦法
      業於93年12月8 日廢止，是被上訴人引上開辦法之規定，
      主張銀行僅係託收借款戶之票據，並未受讓票據權利，上
      訴人對於系爭本票並無票據權利云云，於法尚有未合。
（四）又系爭本票為「墊付國內票款週轉金貸款」（見本院卷第
      15頁系爭票據明細表之記載），依上訴人所訂之「本行辦
      理墊付國內票款週轉金貸款作業要點」第九點「還款專戶
      」：「借款人應另開立活期存款還款專戶，並出具授權本
      行有權簽章人員得逕由該專戶轉帳抵償借款之授權書」、
      第十點「貸款償還」：「營業單位撥貸本貸款時，應核收
      借戶提供之應收客票，並應於各張客票票載到期日逕行提
      示，將票款存入還款專戶供轉帳償款」（見原審卷第110
      頁）之規定，及中租公司所出具之授權書記載「茲授權貴
      行（按：即上訴人）得免憑本人之存摺及取款條或支票，
      利用自動化設備逕自開設於貴行營業部之乙種存款第
      123775號帳戶自動轉帳支取款項，以償付結欠貴行之一切
      債務」等語（見原審卷第112 頁），堪認中租公司係以超
      過貸款金額之客票為擔保，並依上開要點第九點規定開立
      備償專戶，及出具授權書予上訴人，允上訴人得免憑中租
      公司之存摺、取款條或票據，利用自動化設備逕自其備償
      專戶自動轉帳支取款項，償付一切債務。由此益證中租公
      司於系爭本票背書後交付上訴人，係讓與系爭本票之權利
      與上訴人，而非委任取款背書。
（五）中租公司於系爭本票背書後交付上訴人，係讓與系爭本票
      之權利與上訴人，已如前述，雖系爭本票背面另蓋有系爭
      印文「本支票經本行代收退票後，為應執票人要求取消
      特別橫線改委代收」與系爭印文「華南商業銀行高雄分
      行襄理印」之戳印，惟查：系爭本票之付款人為陽信商業
      銀行高雄分行，設在高雄市，執票人為上訴人華南銀行，
      上訴人為兌領系爭本票，委由「華南銀行高雄分行」代收
      後，在高雄市之票據交換所交換，因遭退票，而在系爭本
      票上蓋用取消特別橫線改委代收章，使系爭本票便於流通
      ，與銀行實務無違，是上訴人主張其對於系爭本票同時兼
      具「執票人」與「票據託收行」二種身份等語，尚堪採信
      ，且上訴人執票人之身分，不因蓋用系爭印文喪失執
      票人身分。
（六）依上所述，上訴人主張中租公司在系爭本票背面背書並將
      系爭本票交付予上訴人係轉讓系爭本票之權利予上訴人等
      語，堪予採信；而被上訴人主張中租公司在系爭本票背面
      背書係委任取款背書云云，並無依據，即不足採。
五、被上訴人另主張：被上訴人與中租公司間並無買賣關係之交
    易基礎存在，上訴人於接受中租公司所提供之擔保票據時，
    應予拒絕受理，然上訴人卻在明知中租公司無實際交易之情
    況下，仍准允中租公司消費借貸之聲請，顯然係雙方通謀虛
    偽而訂立借貸契約，依民法第87條之規定，該契約應屬無效
    ，上訴人執有被上訴人所簽發之系爭本票，並無法律上原因
    ，自不得為付款提示或轉讓等語。
    按表意人與相對人通謀而為虛偽意思表示者，其意思表示無
    效，但不得以其無效對抗善意第三人，民法第87條第1 項定
    有明文。被上訴人主張上訴人與中租公司間通謀而為虛偽意
    思表示，惟為上訴人所否認。按民事訴訟法第277 條前段規
    定，當事人主張有利於己之事實者，就其事實有舉證之責任
    ，被上訴人既主張上訴人與中租公司間通謀而為虛偽意思表
    示，自應負舉證之責。經查：上訴人與中租公司間確實簽訂
    墊付國內票款週轉金貸款合約，有卷附授信約定書、借據、
    授權書、中租公司債權金融機構第二次協商會議記錄、回覆
    書（見原審卷第77頁、第78頁、第112 頁、第142 頁、第
    143 頁）可證，被上訴人雖主張上訴人與中租公司間係出於
    通謀虛偽意思表示，然迄未舉證證明以實其說，是被上訴人
    之主張，即無足採。
六、綜上所述，中租公司在系爭本票背面背書並將系爭本票交付
    予上訴人，既係轉讓系爭本票之權利予上訴人，而非委任取
    款背書，則上訴人即取得系爭本票之權利。從而，被上訴人
    主張上訴人對其簽發之系爭本票債權不存在，於法尚有未合
    ，不應准許。原審就此部分為上訴人敗訴之判決，即有未洽
    。上訴意旨指摘原判決此部分為不當，求予廢棄改判，為有
    理由，應予准許。
七、本件因事證已臻明確，兩造其餘爭點及攻擊、防禦方法暨所
    為之立證，與判決之結果不生影響，無庸再逐一予以論究，
    併予敘明。
據上論結，本件上訴為有理由，依民事訴訟法第450 條、第463
條、第385 條第1 項前段、第78條，判決如主文。
中    華    民    國    95    年    11    月    21    日
                    民事第四庭
                        審判長  法  官  張劍男
                                法  官  郭松濤
                                法  官  丁蓓蓓
正本係照原本作成。
不得上訴。
中    華    民    國    95    年    11    月    24    日
                                書記官  張淑芬
附表：
  ┌──┬───┬───┬───┬────┬────┐
  │編號│發票人│付款人│到期日│票面金額│本票號碼│
  ├──┼───┼───┼───┼────┼────┤
  │1   │金鑽王│陽信商│93年2 │704,000 │ZA026619│
  │    │數位科│業銀行│月5日 │        │8       │
  │    │技股份│高雄分│      │        │        │
  │    │有限公│行    │      │        │        │
  │    │司    │      │      │        │        │
  ├──┼───┼───┼───┼────┼────┤
  │2   │同上  │同上  │93年4 │704,000 │ZA026620│
  │    │      │      │月5日 │        │0       │
  └──┴───┴───┴───┴────┴────┘


司法院資訊處製作；財團法人民間司法改革基金會備份。
